【裁判字號】    89,台上,2599
【裁判日期】    890511
【裁判案由】    過失致人於死
【裁判全文】
最高法院刑事判決                              八十九年度台上字第二五九九號
    上  訴  人  丙  ○
    被      告  甲○○
                戊○○
                己○○
                乙○○
                丁○○
右上訴人因自訴被告等過失致人於死案件，不服台灣高等法院台中分院中華民國八十
六年八月十三日第二審更審判決（八十五年度上更(一)字第十號，自訴案號：台灣彰化
地方法院八十一年度自字第八一號），提起上訴，本院判決如左：
    主  文
原判決關於甲○○、戊○○、己○○、乙○○、丁○○部分撤銷，發回台灣高等法院
台中分院。
    理  由
本件原判決以上訴人丙○在第一審自訴意旨略稱：被告甲○○、戊○○、己○○、乙
○○、丁○○均係彰化基督教醫院醫師，上訴人之妻巫陳碧雲於民國八十年一月二十
八日二十一時許，口吐濃黑色食物，隨即前往彰化基督教醫院南郭醫療中心療治，因
被告等醫療上之錯失，未能及時輸血與止血外流，致巫陳碧雲於八十年一月二十九日
下午五時許，因低血溶（容）性休克，胃大量出血死亡，而認被告等涉有刑法第二百
七十六條第二項之業務上過失致人於死罪嫌云云；但經調查結果，認為不能證明被告
等犯罪，因而維持第一審諭知被告等無罪之判決，駁回上訴人在第二審關於被告等部
分之上訴。固非無見。
惟查：一、審理事實之法院，本乎發見實質的真實之本旨，對於案內一切與罪名之成
否、論罪科刑有關之證據，除認為不必要者外，均應詳為調查，然後基於調查所得之
心證，以為判斷之基礎。故證據雖已調查，若尚有其他必要部分並未調查，即與證據
未經調查無異，如遽行判決，仍難謂無刑事訴訟法第三百七十九條第十款規定所稱應
於審判期日調查之證據而未予調查之判決當然違背法令。依卷附行政院衛生署醫事審
議委員會第八一一○一號鑑定書，其鑑定意見第三項前段載稱：「緊急內視鏡檢查診
斷胃體部中間近胃小彎處有一條暴露於胃粘膜外之小血管，……但在內視鏡檢查發達
之今天，可經由正確之診斷而接受外科治療，故死亡率大大降低。亦有醫師直接經內
視鏡行局部療法（如：鐳射）而成功止血者。本病歷既經診斷，為何未送往開刀，或
當場施以局部療法，無法由病歷內之記錄加以了解」，該鑑定意見第三項後段並認為
：「但由病人後面之情況看來，其主要死因確為持續大量出血以至於死亡。故醫師之
有無過失則端視其當時是否曾向病人家屬解說病情之危險性以及提及可能之治療方式
及其所含潛在之危險（如：可能在開刀上有生命危險等），以及病人家屬之抉擇。
」（見第一審卷第六十一頁、原審上訴卷(一)第一五○頁），而據卷附巫陳碧雲急診病
歷譯文，其中內視鏡報告記載巫陳碧雲有「明顯之十二指腸潰瘍有暴露明顯之血管，
在十二指腸處有明顯血塊，但未有明顯大量出血。」、護理紀錄「（上午）十點多做
完胃鏡回來」、醫師紀錄「十一點多時，開始大量沖水（食鹽水）入體內」（見第一
審卷第四十一頁）；倘屬無訛，巫陳碧雲之胃部內視鏡檢查完成後，既已發現該「暴
露明顯之血管」，且巫陳碧雲當時尚無出血現象，縱該醫療中心欠缺鐳射之局部療法
設備，被告丁○○似非不能及時向病人家屬解說病情之危險性及其可能之治療方式，
以供其選擇緊急送往其他醫療設備較為完善之醫療單位實施救治。此與認定該被告有
無過失，至關重要。乃原審就此未經究明，遽以該醫療中心欠缺鐳射之局部療法設備
，因開刀治療有致患者死亡之危險，認被告丁○○未施以開刀治療為無過失，難謂無
查證未盡之違誤。二、上訴人自訴意旨指稱其妻巫陳碧雲死亡診斷書上所載死亡原因
「低血容性休克」，係實施中央靜脈注入大量生理食鹽水及遲至大量出血九小時後始
少量緩慢輸入紅血球所造成云云，卷附急診病歷譯文亦記載巫陳碧雲至彰化基督教醫
院南郭醫療中心時，經診斷「脈博較快，可能是因體血容量已減少」，醫師給予點滴
（生理食鹽水）補充體液，住院後翌日凌晨一時三十分醫師紀錄快速給予三○○ＣＣ
生理食鹽水，四時三十分快速給予二○○ＣＣ生理食鹽水等情（見第一審卷第四、五
、三十五、三十八、四十頁）。則巫陳碧雲於胃鏡檢查後不久即胃部大量出血休克，
急救無效死亡，其死亡原因既為「低血容性休克」，此與上訴人所述被告等對巫陳碧
雲僅大量注入生理食鹽水，輸血過緩，未綿密注意其血紅素指數，致巫陳碧雲體內紅
血球數量不足是否有關？該死亡診斷書上所謂「低血容性休克」，所指之具體意義及
其引發之原因又係如何？俱非明瞭。原審未於判決理由內予以論敘明白，自嫌理由欠
備，難昭折服。三、被告等於第一審提出之醫療文獻記載低血容者不適合作緊急上消
化道胃鏡（見第一審卷第五十七頁），而卷附急診病歷記載巫陳碧雲於翌（二十九）
日上午一時二十分大量嘔血及解黑便，一時三十分仍吐血，血壓降至８０＼４０，四
時二十分仍解黑便，抽血檢驗獲知其血色素已降至六‧九，作完胃鏡檢查後血壓仍僅
為７０＼４０，被告等亦坦承巫陳碧雲於住院期間血壓有不穩定現象等情（見第一審
卷第三十八、四十、四十一、四十六頁）；倘若如此，被告等對於巫陳碧雲作胃鏡檢
查，其治療方式有無失當，亦非無研求之餘地。以上諸端，或為上訴意旨所指摘，或
為本院得依職權調查之事項，應認原判決關於被告甲○○、戊○○、己○○、乙○○
、丁○○部分仍有撤銷發回之原因。
據上論結，應依刑事訴訟法第三百九十七條、第四百零一條，判決如主文。
中      華      民      國    八十九    年      五      月      十一    日
                              最高法院刑事第十庭
                                  審判長法官  曾  有  田
                                        法官  陳  宗  鎮
                                        法官  劉  介  民
                                        法官  魏  新  和
                                        法官  孫  增  同
      右正本證明與原本無異
                                              書  記  官
中      華      民      國    八十九    年      五      月     十七     日


司法院資訊處製作；財團法人民間司法改革基金會備份。
